【裁判字號】    98,上易,420
【裁判日期】    990127
【裁判案由】    損害賠償
【裁判全文】
臺灣高等法院臺中分院民事判決         98年度上易字第420號
上  訴  人  乙○○
            丁○○
            丙○○
上三人共同
訴訟代理人  蘇慶良  律師
被  上訴人  甲○○
訴訟代理人  張國楨  律師
上列當事人間請求損害賠償事件，上訴人對於民國98年8月17日
臺灣南投地方法院96年度訴字第337號第一審判決提起上訴，本
院於99年1月13日言詞辯論終結，判決如下：
    主  文
上訴駁回。
第二審訴訟費用由上訴人負擔。
    事  實
一、上訴人聲明求為判決：(一)原判決不利上訴人部份均廢棄。(二)
    被上訴人應給付上訴人新台幣（下同）1,077,670 元，及自
    起訴狀繕本送達之翌日起至清償日止按年息百分之五計算之
    利息。(三)第一、二審訴訟費用均由被上訴人負擔。(四)上訴人
    願供擔保，請宣告准予假執行。其陳述除與原判決記載相同
    者予以引用之外，另補稱：
  (一)顏家杜吸入性肺炎之產生，與被上訴人之看護人員處理不當
    有關：按莊美珠雖有餵食顏家杜食物，而顏家杜縱然因畏寒
    而身體不適隨而發生現嘔吐現象，然既然已曾發生第一次之
    嘔吐，則若非被上訴人之看護人員讓顏家杜臥床，而未注意
    殘留之嘔吐物可能造成呼吸道阻塞，併發吸入性肺炎及呼吸
    困難，則顏家杜應不至於產生吸入性肺炎，就此、被上訴人
    亦自認：「：：：看護人員協助顏家杜陪同回房休息，整個
    過程，護理人員都在旁觀察、照顧..嗣約2 時10分左右，顏
    家杜第2 次嘔吐量多，看護人員隨即協助顏家杜坐起、輕拍
    等之處理（足證顏家杜當時是臥床狀態），嘔吐後約20至30
    分鐘，開始有呼吸喘氣之症狀」，即足為佐。乃被上訴人之
    看護人員讓顏家杜第一次嘔吐時，隨即臥床休息，未注意殘
    留之嘔吐物可能造成呼吸道阻塞，併發吸入性肺炎及呼吸困
    難，已有不當。上開之情，並觀台中榮總之鑑定書：四、鑑
    定結果、第2 頁問題(二)、吸入性肺炎之產生原因(3)記載：第
    一、吸入固體之異物，造成呼吸道阻塞與合併感染，堪以證
    明。
  (二)嚴家杜肺炎之致病菌是院內感染常見的菌種之，養護機構內
    有可能經常存在，被上訴人有可歸責性：按台中榮總之鑑定
    書：(三)嚴家杜肺炎之致病菌為，則感染上開病菌之可能原因
    為何？上開病菌是否為養護機構內經常存在之病菌？回答：
    「(2)Klebsiclla pneumoniac 是院內感染常見的菌種之，養
    護機構內經常存在」（參四、鑑定結果、第2 頁）。然原判
    決未查，卻逕認「：：：自難以嚴家杜罹患肺炎一節，反推
    嚴家杜罹患肺炎其感染源必來自於台大養護中心。再原告亦
    未能舉證證明接受台大養護中心照護之其他老人亦有感染Kl
    ebsiellapneumoniae菌之情形，其以嚴家杜入住醫院5 天後
    取痰培養之結果，逕認係於台大養護中心遭受該菌感染，尚
    無足採」，而為被上訴人有利之認定，顯與卷證之鑑定意見
    資料所認「Klebsiclla pneumoniac 是院內感染常見的菌種
    之，養護機構內經常存在」相違，原判決理由不備，自難以
    招大信。
  (三)台中榮總之鑑定書四鑑定結果：(二)(1)吸入性肺炎發生於明顯
    嗆入之後或異物造成支氣管阻塞（第一頁）。(3)吸入性肺炎
    之產生原因：第一、吸入固體之異物，造成呼吸道阻塞與合
    併感染（第2頁）。(三)、(2)Klebsiclla pneumoniac是院內感
    染常見的菌種之一，養護機構內經常存在（即院內感染）。
    亦在在明確地鑑定出被上訴人之養護機構有讓吸入性肺炎院
    內感染之絕大可能性，此亦有一審判決書第21頁第一行所指
    「本件顏家杜於96年3月6日罹患肺炎」所指之事實，亦即當
    天案發日入南基醫院3月6日之前已有該肺炎（即鑑定書所指
    養護機構內經常存在），相互印證，即足為佐。乃被上訴人
    辯稱：院內感染之定義：「入住醫院（即南基醫院） 48-72
    小時感染」，意圖將責任推給南基醫院，顯屬卸責之詞，當
    不足取。
  (四)被上訴人之護理記錄是「顏家杜『再度』嘔吐、『量多』，
    隨即『助起坐起拍背』」，足見，看護人員在顏家杜第一次
    嘔吐後，口內或氣管仍殘留屬於『量多』之嘔吐物未吐出部
    分，否則怎會如護理記錄記載第二次『再度』嘔吐、『量多
    』，乃被上訴人所辯「絕無殘留歐吐物」，已與事實不符，
    亦與護理記錄不符。護理記錄既以「顏家杜再度嘔吐、量多
    ，隨即『助起坐起拍背』，足見當第二次嘔吐前之量多未再
    度吐出前，被上訴人是讓顏家杜臥床休息之狀態，已堪明瞭
    。否則若當時如被上訴人二審才辯稱當時「顏家杜坐在床上
    60度，而非平躺在床上」，則豈又需護理人員來「幫助」病
    患，達到「坐起來」之動作？實乃被上訴人未注意第一次嘔
    吐後所殘留之『量多』嘔吐物，可能造成呼吸道阻塞，併發
    吸入性肺炎及呼吸困難，造成『再度』嘔吐、『量多』，當
    無法挽回台中榮總之鑑定書四鑑定結果所稱之事實與結果：
    「(二)(1)吸入性肺炎發生於異物造成支氣管阻塞（第一頁）。
    (3)吸入性肺炎之產生原因：第一、吸入固體之異物，造成呼
    吸道阻塞與合併感染（第二頁）。」
  (五)被上訴人未查病患第一次嘔吐後所殘留之『量多』嘔吐物，
    可能造成呼吸道阻塞，併發吸入性肺炎及呼吸困難，進而引
    起肺炎，卻讓顏家杜躺在床上，已有過失在先，併參鑑定意
    見所指(2)Klebsiclla pneumoniac 是院內感染常見的菌種之
    一，養護機構內經常存在（亦屬廣義之院內感染內涵）。被
    上訴人之院內環境不良（如被上訴人疥瘡治療許久未癒，年
    度評鑑丙等），讓病患顏家杜於96年3月6日罹患肺炎，此並
    存之雙重因果關係，根本與南基醫院、彰基醫院之責任無涉
    。蓋若非顏家杜於96年3月6日於養護機構已罹患肺炎，則顏
    家杜何需因肺炎而不得不入住南基醫院、彰基醫院而終死亡
    ？乃被上訴人之養護環境與第一次嘔吐後之處理過失，事證
    明確，被上訴人卸責給南基醫院、彰基醫院，並不足採。
  (六)上訴人之母親餵食並無過失，且與顏家杜肺炎無關：按顏家
    杜當天在上訴人之母親餵食後之所以嘔吐，實乃當天寒流所
    致，身體內部早已不適，如同一般人感冒或發燒，容易進食
    後反胃或感冒因頭暈嘔吐，而非上訴人之母親餵食不當。此
    觀多年來上訴人之母親於顏家杜坐在輪椅上餵食時，本是同
    一簡單之餵食流質薏仁人或木瓜牛奶等動作，均未發生顏家
    杜嘔吐即可為證。蓋若本次有何不當餵食，則怎無顏家杜之
    前早已嘔吐多次之記錄？故原審認上訴人之母親餵食不當，
    而造成嘔吐，並無直接事證，另違反過去之經驗法則，自有
    速斷。況本件重點不在於第一次嘔吐，是否是上訴人之母親
    餵食不當所致，蓋不論顏家杜第一次嘔吐原因為何（假設天
    冷已不適或病患自己嗆到），然絕無一進食就造成肺炎之可
    能。因被上訴人疏忽顏家杜第一次嘔吐後所殘留之『量多』
    嘔吐物仍在體內，卻讓顏家杜躺在床上長達30分，造成呼吸
    道阻塞，併發吸入性肺炎及呼吸困難，進而引起肺炎，方導
    致第二次嘔吐與「呼吸喘氣帶有wheeying聲音重」，當屬本
    件肺炎之主因，此已脫離上訴人之母親之餵食有無不當之爭
    議，而屬應可歸責於後階段被上訴人之過失處理與養護機構
    之環境不良均屬等獨立因果關係。
二、被上訴人聲明求為判決：(一)上訴駁回。(二)第二審訴訟費用由
    上訴人負擔。其陳述除與原判決記載相同者予以引用外，另
    補稱：
  (一)上訴人徒以斷章取義、臆測之言論，主張被上訴人之看護人
    員處理不當云云，並無可採：1.查顏家杜第一次嘔吐後，被
    上訴人之護理人員已在旁照護顏家杜，顏家杜回房後，護理
    人員是讓顏家杜採取半坐臥之方式，其上半身與床面的角度
    約60度，並非平躺於床上；且顏家杜第一次嘔吐後，被上訴
    人之護理人員已以溫水幫顏家杜擦拭乾淨，並將沾污衣物換
    妥，絕無任何殘留之嘔吐物，護理人員已幫顏家杜清潔完畢
    有護理記錄可證，是以被上訴人之護理人員之處理並無不當
    。2.台中榮總之鑑定書，敘述「吸入性肺炎是屬於肺炎之一
    種。其形成原因有三：第一是吸入固體之異物，造成呼吸道
    阻塞及合併發生的肺坍塌，和發炎」。是針對法院提問之問
    題，就醫學上的定義所為回答，並非認為病患顏家杜是因吸
    入固體異物形成吸入性肺炎。上開鑑定書亦明確表示「並不
    清楚在養護機構所受之照顧情況，無法確認是否有關聯性」
    。
  (二)上訴人認「顏家杜肺炎之致病菌是院內感染常見的菌種，養
    護機構內有可能經常存在，被上訴人有可歸責性」云云，顯
    有誤解：1.查台中榮總之鑑定書敘述：「克雷白氏肺炎菌屬
    於革蘭氏陰性腸內菌科是一種伺機性感染的病原細菌，平時
    少量存在於健康人體的呼吸道或腸道中，對免疫力下降的病
    人會造成嚴重感染，可引起肺炎、敗血症、腦膜炎、肝膿瘍
    、眼內炎、泌尿系統發炎，或是傷口感染等，若治療不當則
    死亡率極高」、「klebsiella pneumoniae 是院內感染常見
    菌種之一，養護機構內有可能經常存在。但其在人體的呼吸
    道或腸道中亦可存在」、「在免疫力下降的病人有可能造成
    嚴重感染時，可引起肺炎、敗血症、腦膜炎、肝膿瘍、眼內
    炎、泌尿系統發炎，或是傷口感染」等，僅係醫學上之定義
    說明。上訴人遽此即認被上訴人有可歸責性，實為斷章取義
    ，並不合理。2.依彰化基督教醫院之病歷記載，該醫院係於
    96年 3月10日住院當日對病患顏家杜取痰做檢體細菌培養。
    又在吸入性肺炎中，來自口腔咽喉的厭氧菌種約佔 90%。厭
    氧菌和嗜氧菌混合感染亦常見。另伺機性感染的革蘭氏陰性
    腸內菌（比如：klebsiella pneumoniae，E.coil，proteus
    species ）也很重要。吸入性肺炎主要感染菌株一開始即是
    klebsiella pneumoniae ，亦或是之後陸續發生的伺機性感
    染都有可能。惟顏家杜係於96年3月6日至南基急診，至 3月
    10日轉至彰基，細菌性吸入性肺炎亦可能於住院期間所感染
   （ 如插靜脈導管、插尿管、呼吸道插管亦增加對傳染的感受
    性），非如上訴人所述此菌種（klebsiella  pneumoniae）
    一定為被上訴人養護中心感染。3.另院內感染定義為：入住
    醫院48-72 小時後及出院後10天內發生的感染即為醫院之院
    內感染。顏家杜入住被上訴人養護中心期間，無執行任何侵
    入性治療，何來於被上訴人養護中心受養護期間受院所內該
    病菌之感染？
  (三)南投縣政府98年12月3日府社福字第09802487560號函，與事
    實完全不符，影響被上訴人權益甚鉅：1.上開南投縣政府函
    之說明二：「經查該中心於93年評鑑為「丙」等，複評未加
    以改善，收容老人已轉介至其他機構安置，九十五年及九十
    六年未列為評鑑機構」云云，與事實完全不符。2.查南投縣
    私立老人福利機構評鑑暨獎勵辦法，於91年1月2日發布，當
    時（亦即93年評鑑時適用）之規定，並沒有「複評」之機制
    ，亦即當時評鑑結果出來之後，根本沒有、亦不可能「複評
    」。2.又查南投縣政府98年10月13日發布之「南投縣私立老
    人福利機構評鑑暨獎勵辦法修正條文」第八條：「評鑑結果
    列為優等或甲等之機構，本府得優先委託辦理業務或補助。
    評鑑結果為丙等或丁等者，本府應輔導限期改善，並得停止
    委託辦理業務或補助，於改善期限屆滿起六個月內由本府辦
    理複評；複評成績未達乙等以上者，應停止委託辦理業務或
    政府補助，並依本法第四十八條至第五十條規定辦理」。南
    投縣政府上開函文說明謂「複評未加以改善」與事實不符。
    3.南投縣政府91年1月2日發布之獎勵辦法第八條：「經獎勵
    之私立老人福利機構，翌年得優先受邀參加獎勵性活動及接
    受本府委託辦理老人福利相關業務」。因台大老人養護中心
    93年經評鑑為「丙等」，不能繼續接受南投縣政府委託辦理
    老人福利相關業務，所以當時有接受南投縣政府補助而住在
    台大老人養護中心的老人，南投縣政府有將其轉介至其他機
    構安置，但沒有接受南投縣政府補助的老人，並沒有受到影
    響，仍然繼續住在台大老人養護中心。南投縣政府上開函文
    之說明過於簡要，造成誤解。4.上開辦法第六條：「前條第
    一款之評鑑，每三年至少舉辦一次」。因南投縣政府每三年
    舉辦一次評鑑，其九十五年度並沒有舉辦評鑑，所以台大老
    人養護中心九十五年度當然沒有接受評鑑。5.被上訴人甲○
    ○係於95年6 月購買、接手經營台大老人養護中心，因被上
    訴人接手台大老人養護中心後，辦理機構轉型為護理之家，
    所以有向南投縣政府申請，不列入九十六年度之評鑑機構，
    並經南投縣政府核備在案。故台大老人養護中心九十六年度
    沒有接受評鑑。6.被上訴人甲○○既於95年6 月才購買、接
    手經營台大老人養護中心，則該養護中心93年經評鑑為「丙
    等」，與被上訴人無涉。
  (四)因南投縣政府上開回函與事實嚴重不符，造成誤解，影響被
    上訴人之權益，經被上訴人與南投縣政府之承辦人楊靜玫連
    繫後，其承認是因初接手相關業務，未經仔細查明相關規定
    及文件，造成誤判並以錯誤之說明回復法院，其已允諾會儘
    速重新回函更正說明，故請勿以上開錯誤之回函，作為本案
    判決之依據，以維被上訴人權益。
    理  由
一、上訴人起訴主張：1.上訴人之被繼承人即上訴人之父顏家杜
    因無生活自理能力，生活起居均需他人從旁協助，乃於95年
    9 月13日入住被上訴人經營之南投縣私立台大老人養護中心
    安養照料。而96年3月6日當日寒流來襲氣溫驟降，且顏家杜
    已屆87歲高齡，被上訴人所僱用之看謢人員應加強照護措施
    ，此本即屬應注意之事項，詎被上訴人所僱用之看護人員竟
    疏於照顧，讓顏家杜獨坐大廳許久，且未注意其身體保暖，
    致使顏家杜因過度受寒全身發抖臉色發白，身體出現不適之
    情形；適顏家杜之配偶即訴外人莊美珠（已於96年7月1日死
    亡）於當日中午至台大養護中心探視發現，立即督促看護人
    員提供保暖衣物予顏家杜，並餵食溫熱食物，然顏家杜於餵
    食後不久即因身體不適出現嘔吐現象，惟看護人員僅留意嘔
    吐物之清除，未注意嘔吐物可能造成呼吸道阻塞，亦未顧及
    顏家杜身體狀況，致未立即召喚醫師探視或轉診送醫，導致
    顏家杜臥床後因再度嘔吐造成吸入性肺炎及呼吸困難，並因
    吸入性肺炎併發呼吸衰竭、急性胃潰瘍合併出血及逆流性食
    道炎等疾病，經送往南投基督教醫院及彰化基督教醫院住院
    治療，嗣於97月 9月17日在南投基督教醫院死亡。2.因被上
    訴人所提供之安養照料服務並不符合現代科技或專業水準可
    合理期待之安全性，致生損害於顏家杜，應負損害賠償責任
    ：按從事提供服務之企業經營者應確保其提供之服務無安全
    或衛生上之危險，此參消費者保護法第7條第1項規定甚明。
    所謂「安全或衛生上之危險」，依消費者保護法施行細則第
    5 條之規定，係指服務於提供時，未具通常可合理期待之安
    全性，且未符合當時科技或專業水準者而言。是否具備通常
    可合理期待之安全性，則應以提供服務當時之「科技」及「
    專業」水準，以及符合社會一般消費者所認知之期待為整體
    衡量。又依私立老人福利機構評鑑實施要點第 8條規定「評
    鑑列為優等及甲等之機構，得優先接受政府補助或委辦業務
    ；評鑑成績為丙等及丁等者，由主管機關定期輔導改善，並
    得停止政府委辦業務或補助，至其改善為止」，另依老人福
    利法規定，老人福利機構每3年進行評鑑1次。而台大養護中
    心於93年度經評鑑評等，成績列為丙等，可知台大養護中心
    所提供之安養照料服務品質，並不符合當時之「科技」及「
    專業」水準，亦未符合社會一般消費者所認知當時科技或專
    業水準可合理期待之安全性。3.參臺灣高等法院94年度上易
    字第248 號判決：「承審法院於本案判決書中指出，消費者
    保護法之服務責任是一種無過失責任，提供服務之企業經營
    者之所以須就損害之發生負損害賠償責任，係因其提供之服
    務具有安全或衛生之危險，並非因其就損害賠償之發生有故
    意或過失，亦非被推定其就損害賠償之發生有故意或過失，
    故企業經營者不得舉證證明其就損害之發生並無過失，而主
    張完全免責，僅能依據消保法第7條第3項但書之規定，請求
    法院減輕其賠償責任而已。是企業經營者縱使主張其無過失
    可言，亦無法免責」，是按該判決意旨，消費者保護法對於
    企業經營者責任之規範，僅須因商品或服務具有危險之客觀
    事實存在，致生損害於消費者或第三人，即足以論斷企業經
    營者責任是否成立，而不以發生危險之行為具有故意或過失
    為其考量要件。查台大養護中心於最近一次評鑑為丙等，遠
    低於一般平均之水準，且需由主管機關輔導至改善為止，其
    提供之養護服務，顯不合於主管機關與社會一般消費者之合
    理期待。4.被上訴人應依侵權行為、不完全給付之法律關係
    賠償損害：上訴人之父顏家杜自95年 9月13日起入住被上訴
    人經營之台大養護中心安養照料，是顏家杜與被上訴人間乃
    成立安養照料契約，故被上訴人負有提供詳盡完整之安養照
    料義務，而顏家杜則有給付報酬之義務；然被上訴人並未依
    債之本旨提供適當養護之環境，且其所僱用之看謢人員即被
    上訴人之履行輔助人未留意顏家杜身體狀況，疏於照顧，致
    顏家杜因該不完全給付受有損害，更因此受到健康、生命等
    人格權之直接侵害。上訴人之父顏家杜之嘔吐物呈咖啡色，
    根據醫學常理判斷，其腸胃已早有出血現象，惟被上訴人之
    看護人員照顧上疏於注意，未及時察覺加以處理；又依台大
    養護中心之護理紀錄，可知被上訴人僱用之記錄人員未每天
    詳實記錄顏家杜之健康情形，凡此均有疏失，益見被上訴人
    提供之服務顯有瑕疵及過失，且該等疏失與顏家杜所受損害
    間有因果關係，被上訴人自應負損害賠償責任。5.顏家杜因
    被上訴人不完全給付與侵權行為造成嚴重肺炎分別至南基醫
    院與彰基醫院住院治療，上訴人共支出醫療費用 187,460元
    ，另支付南基養護中心費用440,210元，合計為627,670元。
    又顏家杜因被上訴人不完全給付與侵權行為造成嚴重肺炎住
    院治療，嗣後更因病情加劇而撒手人寰，上訴人因而支出喪
    葬費15萬元。再顏家杜畢業於陸軍軍官學校17期，於國軍抗
    戰期間參與湖北鴨雀嶺戰役、長沙會戰、湖南濱湖戰役及雲
    南峨山、昆明、緬甸、蒙自等地多次剿匪戰役；隨部隊抵臺
    後首畢業於裝甲兵學校高級班，後以第一名成績考取陸軍指
    揮參謀大學正規班並以特優成績畢業，分獲總統及陸軍總司
    令召見，其後相繼以優異成績畢業於步兵學校高級班、三軍
    聯合參謀大學正規班及實踐學社戰研班。曾歷任排、連、營
    、團長、裝甲兵軍官大隊組長、陸軍總部第五署第二組副組
    長及組長、陸軍第二軍副參謀長、陸軍步兵第五訓練中心副
    指揮官、國軍參謀制度改進專案小組陸軍部代表、陸軍步兵
    第32師參謀長及陸軍步兵第93師副師長等要職；曾因功獲頒
    陸軍金色及銀色榮譽徽、寶星獎章、六星獎章、七星獎章、
    景風甲種獎章、弼亮獎章、甲ㄧ獎章、金甌甲種獎章及忠勤
    勛章，畢生戮力效忠黨國功績卓著，故特奉總統核定為國軍
    特保最優人員；結束34年餘軍旅生涯後，投注心力於三名兒
    女教育，得使長子及次子分別取得美國藥學及分子生物學博
    士，並栽培女兒成為專業鋼琴教師。豈料自 921地震發生之
    後，罹患輕微老年痴呆症，且病情逐年加重，因兒女皆在外
    地發展，其妻於獨自照護數年後，終無法承受居家照料之負
    擔，乃於95年 9月13日託養於被上訴人經營之台大養護中心
    ，隨即因被上訴人侵權與不完全給付等行為，肇致入住養護
    中心未滿 6個月即罹患嚴重肺炎，須做氣管切開手術，並於
    隨後 1年半住院治療期間終年臥床，每日飽受侵入性呼吸道
    護理，肉體及身心倍受煎熬，最終因肺炎病情嚴重、肺部重
    復發炎，進而引發肺纖維化及呼吸衰竭而辭世，其妻莊美珠
    亦於其住院期間日夜探視，終日奔波住家及醫院之間，致使
    未察覺自身之肺癌病情加劇，而先於96年 7月驟然逝世。上
    訴人面對喪母之痛及之後父親罹患肺炎而相繼過逝，身為兒
    女情何以堪，且身受失怙、失恃之痛，無可言喻，故上訴人
    針對父親身心遭受被上訴人之疏失戕害而喪命等事實，每人
    僅象徵性請求10萬元慰撫金，合計為30萬元。為此乃依侵權
    行為與不完全給付之法律關係請求財產上與非財產上損害賠
    償計1,077,670 元及自起訴狀繕本送達翌日起至清償日止，
    按年息5%計算之利息。
二、被上訴人則以：上訴人之父顏家杜於96年3月6 日當日穿著4
    件上衣、1件外套、2件長褲並已穿上襪子，戴帽子、手套，
    看護人員實有給予適度保暖，且該區看謢有坐在顏家杜身後
    約10公尺內監護，絕無上訴人所稱未給予保暖衣物及讓顏家
    杜獨坐大廳情事；又顏家杜患有帕金森氏症，平常即有非經
    常性身體抖動之現象，即於靜止狀態下手指、手臂會不自主
    地顫動。上訴人據顏家杜之妻莊美珠之筆記記載「中午送東
    西去看他在發抖，手腳冷冰冰」，即謂「顏家杜因過度受寒
    而全身發抖臉色發白」，顯係過度臆測、推論。又莊美珠於
    當日探視顏家杜時，看護人員有告知顏家杜剛吃過中餐不久
    ，請莊美珠不要餵食，然其仍堅持餵食，並表示「長期都是
    如此餵食，能不能餵食，我最清楚」，因莊美珠每日都會主
    動帶食物來，並親自餵食顏家杜，故看護人員並未強行制止
    ，然於莊美珠餵食間，護理人員有在旁觀察，發覺顏家杜不
    想吃，有勸莊美珠，如顏家杜吃不下，請勿勉強，惟莊美珠
    未聽勸，仍繼續餵食，顏家杜吃完不久即出現嘔吐現象。且
    莊美珠當日係餵食木瓜牛奶、紅豆薏仁湯，一般而言，木瓜
    牛奶應非熱食，紅豆薏仁湯或有可能，但冷熱共食似不適宜
    ，且無法達到所謂讓顏家杜恢復溫暖的效果。而顏家杜第一
    次嘔吐時間是下午 1時30分左右，被上訴人之看護人員於顏
    家杜第一次嘔吐後即已在旁積極執行基本生命徵象之觀察，
    因當時顏家杜係剛吃飽，輕微嘔吐，一般而言，尚無送醫之
    需要，但看護人員當時確實有建議莊美珠將顏家杜送醫檢查
    ，遭莊美珠拒絕，堅持不送醫且說再觀察看看，顏家杜坐了
    一會兒，並無繼續嘔吐之情形，莊美珠表示因天氣冷，要求
    讓顏家杜回房休息，看護人員只好依照莊美珠之要求，協助
    陪同顏家杜回房休息，整個過程，護理人員都在旁觀察、照
    顧。嗣約 2時10分左右，顏家杜第二次嘔吐量多，看護人員
    隨即協助顏家杜坐起、輕拍等之處理，顏家杜嘔吐後約20至
    30分鐘，開始有呼吸喘氣之症狀，看護人員強烈建議送醫，
    莊美珠方同意，看護人員立即於 2時45分左右，聯絡南基醫
    院勤務組派救護車，前來載顏家杜至南基醫院檢查治療，因
    救護車未到，看護人員又打了第2通電話催促，救護車約於3
    時30分左右到達台大養護中心，看護人員即協助顏家杜上救
    護車，因從台大養護中心到南基醫院單趟車程約15至20分，
    故顏家杜至南基醫院就醫之時間為 3時56分，被上訴人僱用
    之看護人員確無延誤送醫之疏失。又被上訴人經營之老人養
    護中心，並非醫療院所，依老人福利法之規定，無需聘駐醫
    師，若有老人醫療照顧需要，得與醫療院所合約提供相關服
    務，台大養護中心與南基醫院、彰基醫院、署立南投醫院均
    簽有服務合約，上訴人指摘被上訴人嗣後推卸責任，亦有誤
    解。蓋被上訴人於法院進行保全證據程序時表示「我們安養
    中心是照護機構，不可醫療行為」，指的是台大養護中心僅
    係照護機構，非醫療機構，不可從事例如打針、擅自給藥等
    醫療行為，故被上訴人並非能提供醫療行為而不予提供，只
    是按規定，被上訴人不可從事醫療行為，但基本急救處理如
    CPR 等，被上訴人則能處理且有能力處理。再被上訴人台大
    養護中心所提供之養護服務，並無不完全給付之情形，且完
    全符合當時有效之老人福利機構設置標準，提供服務之時亦
    無任何疏失，符合「可期待之合理使用或接受」，並無低於
    當時專業水準可合理期待之安全性。況且，被上訴人係於95
    年 6月間才購買、接手負責台大養護中心之運作，上訴人以
    93年之評鑑，謂被上訴人提供之服務未符合可合理期待之安
    全性云云，即無可採。本件實因顏家杜入住台大養護中心時
    ，已高齡87歲，有胃潰瘍及胃出血病史，其年老體衰，健康
    惡化，非被上訴人所僱用看護人員之行為所致等語，資為抗
    辯。
三、兩造前揭主張及抗辯，雙方對於1.上訴人之父顏家杜因無生
    活自理能力，於95年 9月13日入住被上訴人經營之台大養護
    中心接受安養照料。2.96年3月6日中午，顏家杜之妻莊美珠
    至台大養護中心探視顏家杜，顏家杜當時坐在客廳，莊美珠
    即予餵食木瓜牛奶、紅豆薏仁湯等物，顏家杜於餵食後約當
    日下午 1時30分許即發生第一次嘔吐，之後顏家杜返回房內
    休息，復於下午 2時10分許發生第二次嘔吐，被上訴人之看
    護人員即電請南基醫院派救護車到台大養護中心將顏家杜送
    往南基醫院就醫，救護車約於下午 3時30分左右到達台大養
    護中心，從台大養護中心到南基醫院單趟車程約15至20分，
    顏家杜到達南基醫院就醫之時間為下午 3時56分。3.顏家杜
    經南基醫院作胸部X 光檢查診斷為肺炎，以抗生素治療後仍
    未改善，且出現上消化道出血，經安排胃鏡檢查為急性胃潰
    瘍造成出血，因呼吸喘情形仍未改善，經南基醫院建議，而
    於96年 3月10日轉診彰基醫院。4.顏家杜轉診彰基醫院後，
    於96年 3月10日取痰做檢體細菌培養結果，顏家杜肺炎致病
    菌為klebsiella  pneumoniae，該醫院檢查診斷(1)肺炎併呼
    吸衰竭。(2)老年失智症。(3)上消化道出血，其可能原因為壓
    力性潰瘍。5.顏家杜於9年11月1日出生，97月 9月17日在南
    基醫院死亡，死亡原因為呼吸衰竭、肺炎。6.顏家杜於90年
    間即就診草屯療養院，經診斷罹患老年痴呆症合併妄想現象
    ，認知功能明顯退化，日常生活需他人全時照料及協助；又
    因急性呼吸道感染就診草屯療養院，92年間有 4次，93年間
    有10次，94年間有8次，95年間有5次等事實，均未予爭執。
    並有委託養護契約、台大養護中心護理記錄、南基醫院病歷
    資料、南基醫院97年3月11日九十七南基醫字第097030022號
    函、彰基醫院97年5月13日九十七彰基病歷字第097050023號
    函、戶籍謄本、南基醫院死亡證明書、草屯療養院病歷等在
    卷可稽，堪認屬實。惟就上訴人主張因被上訴人僱用之看護
    人員疏於注意顏家杜之身體保暖、餵食老年失智病患方式錯
    誤，致顏家杜於96年3月6日因罹患肺炎、急性胃潰瘍合併出
    血送醫急救，且有延誤送醫之情事，及被上訴人就其提供之
    安養照護義務，未符合現代科技或專業水準可合理期待之安
    全性等情，則為被上訴人所否認，並以前情抗辯。爰就此兩
    造爭執事項，審酌如下：
  (一)上訴人之父顏家杜於送往南基醫院急救，經該醫院作胃鏡檢
    查發現有上消化道出血，其可能原因為壓力性潰瘍，此據彰
    基醫院函覆在卷。而壓力性潰瘍一般發生在臨床病況危急的
    住院病人（如燒燙傷，敗血症，呼吸衰竭，肝、腎衰竭或重
    大外科手術），引起胃黏膜局部缺血造成壓力性潰瘍。經臺
    中榮民總醫院以97年12月17日中榮醫企字第0970020170號函
    檢附鑑定書在卷可稽（原審卷第247至252頁）。是顏家杜所
    患壓力性潰瘍應係因病況危急而引起，上訴人主張係因被上
    訴人之看護人員平時疏於注意照顧所造成，難認有據。
  (二)顏家杜固於96年3月6日因發生二次嘔吐而送醫急救，惟係於
    其妻莊美珠餵食木瓜牛奶、紅豆薏仁湯之後始發生嘔吐現象
    ，此為上訴人所不爭。又顏家杜當日早上於莊美珠前往探視
    時，情形良好，亦有莊美珠之記事本所載足參。顏家杜於莊
    美珠餵食上開食物以前，既無因被上訴人之看護人員餵食食
    物，而發生異常情形，則上訴人主張顏家杜因嘔吐、呼吸困
    難送醫急救係因被上訴人之看護人員餵食方式錯誤所致，即
    無足採。
  (三)上訴人主張96年3月6日當日寒流來襲氣溫驟降，被上訴人僱
    用之看謢人員疏未加強照護措施，讓顏家杜獨坐大廳許久，
    且未注意其身體保暖，致使顏家杜因過度受寒全身發抖臉色
    發白，身體出現不適之情形云云。然此情為被上訴人所否認
    ，並辯以當日已為顏家杜穿上4件上衣、1 件外套、2件長褲
    及穿上襪子，且戴帽子、手套，已給予適度保暖，且看謢有
    坐在顏家杜身後約10公尺內監護等語。上訴人固提出顏家杜
    之妻莊美珠之記事本上記載：「中午送東西去看他在發抖，
    手腳冷冰冰」以為證明。惟手腳冰冷、發抖未必即為身體未
    保暖所致。而顏家杜於當日送往南基醫院急救時，經診斷係
    罹患肺炎，雖急診護理紀錄初步記錄為「吸入性肺炎」，惟
    急診醫學部之診療記錄則記載為「 pneumonia ， organism
    unspecified 」，意即「病源未知之肺炎」。參諸臺中榮民
    總醫院鑑定書之記載：「吸入性肺炎是屬於肺炎之一種，其
    形成原因有三：第一是吸入固體的異物，造成呼吸道的阻塞
    及合併發生的肺坍塌，和發炎。第二是化學性肺炎，來自於
    胃內容物的返流和吸入酸性胃液。第三是細菌性吸入性肺炎
    ，通常有明確的易受感染環境因素（比如：長期躺臥床上之
    患者，住院病人併有較弱的咽反射，吞嚥障礙，或帶有支氣
    管內管或鼻胃管；老年患者；癲癇發作後的暫時性意識障礙
    ，腦血管意外、酒癮，晚間食道逆流，齒槽膿漏，慢性鼻竇
    炎患者併缺乏嘔吐反射等），在這些環境因素中，吸入性肺
    炎的發生比較常是不知不覺的，只是不容易被察覺，也有可
    能是在明顯的嗆入之後，較少而已」。按顏家杜係於其妻莊
    美珠餵食食物後隨即發生嘔吐，倘若係因莊美珠餵食不當，
    致發生嘔吐進而吸入固體的異物，此自不應歸責於被上訴人
    。如係上述第三種細菌性吸入性肺炎，此既不容易被察覺，
    除非能證明被上訴人之看護人員於察覺後未能將顏家杜送醫
    ，始可認定被上訴人之看護人員有延誤送醫之疏失，方得歸
    責於被上訴人。
  (四)上訴人之父顏家杜係於96年3月6日下午 1時30分許發生第一
    次嘔吐，復於下午 2時10分許發生第二次嘔吐，並有氣喘現
    象，被上訴人之看護人員即電請南基醫院派救護車到台大養
    護中心將顏家杜送往南基醫院就醫，救護車約於下午 3時30
    分左右到達台大養護中心，將顏家杜送達南基醫院就醫之時
    間為下午 3時56分，此為兩造所不爭執。上訴人固認為上述
    送醫之過程已有所延誤，惟嘔吐為一般飲食後常發生之現象
    ，嘔吐後通常因食物已排出，即可回復正常。顏家杜第一次
    嘔吐時並未合併其他症狀，被上訴人之看護人員予以清潔並
    觀察，於顏家杜第二次嘔吐時，因發生氣喘現象，即電請南
    基醫院派救護車到台大養護中心，有台大養護中心護理記錄
    、顏家杜之妻莊美珠之記事本在卷可稽，足認被上訴人之看
    護人員於察覺顏家杜呼吸異常時，已為適當之處理。又衡諸
    常情，當時顏家杜之妻莊美珠隨侍在側，應無聽任被上訴人
    之看護人員置顏家杜於不顧之可能，若被上訴人之看護人員
    有延誤送醫之情事，莊美珠亦非不能自行電請救護車到場，
    然莊美珠並無另行處理送醫之事，顯見被上訴人之看護人員
    當時之處理過程，應認已盡其可注意之義務。再者，顏家杜
    於96年3月6日送南基醫院後，迄至97月 9月17日死亡時，已
    逾1年半之久，堪認顏家杜96年 3月6日經送至南基醫院斯時
    ，尚無不及救護之情事，是以上訴人主張被上訴人之看護人
    員有延誤送醫之疏失，亦無足採。
  (五)上訴人以台大養護中心於93年間經南投縣政府評鑑為丙等，
    據以主張台大養護中心提供之安養照護義務，未符合現代科
    技或專業水準可合理期待之安全性，而有可歸責之處。然被
    上訴人係於95年 6月間才購買、接手經營台大養護中心。且
    南投縣政府係於92年進行評鑑，非上訴人所述之93年，而92
    年進行之評鑑至上訴人之父入住台大養護中心，已相隔約 3
    年，距顏家杜送醫之96年3月6日達 3年有餘，自難以92年之
    評鑑結果，遽以認定台大養護中心於顏家杜入住斯時，未符
    合現代科技或專業水準可合理期待之安全性。
  (六)又南投縣政府98年12月3日府社福字第09802487560號函，雖
    於說明二記載：「經查該中心（指台大養護中心）於93年評
    鑑為丙等，複評未加以改善，收容老人已轉介至其他機構安
    置，九十五年及九十六年未列為評鑑機構」云云。但其後業
    於99年1月7日再以府社福字第 09900097200號函重新更正說
    明稱：經查該中心於93年評鑑列為丙等：：：經本府查當時
    該中心未進行複評程序。另該中心係於95年 6月底買賣改組
    變更負責人，由甲○○先生接手：：：本府於96年未進行老
    人福利機構評鑑。又甲○○先生係原吉康老人養護中心負責
    人，93年度該機構評鑑為乙等，原台大老人養護中心轉型為
    吉康護理之家後，於98年度經衛生署評鑑成績為甲等。有該
    更正函在卷可稽。是以台大養護中心於93年評鑑為丙等，並
    不能執此即遽為不利於被上訴人之認定。
  (七)按消費者保護法第 7條係規定：「從事設計、生產、製造商
    品或提供服務之企業經營者，於提供商品流通進入市場，或
    提供服務時，應確保該商品或服務，符合當時科技或專業水
    準可合理期待之安全性。商品或服務具有危害消費者生命、
    身體、健康、財產之可能者，應於明顯處為警告標示及緊急
    處理危險之方法。企業經營者違反前二項規定，致生損害於
    消費者或第三人時，應負連帶賠償責任。但企業經營者能證
    明其無過失者，法院得減輕其賠償責任」，依此，企業經營
    者就消費者發生之損害固應負無過失責任，惟仍須消費者發
    生之損害與企業經營者提供之商品或服務之間，有相當之因
    果關係，企業經營者始須負責。本件上訴人主張顏家杜罹患
    肺炎係因被上訴人提供之安養照護服務有安全或衛生上之危
    險所導致，自應就被上訴人所提供之服務，與上訴人所受損
    害間有相當因果關係一節，負其舉證之責任。本件上訴人之
    父顏家杜於96年3月6日就診南基醫院，經診斷為 pneumonia
    ，organism unspecified，意即「病源未知之肺炎」，有南
    基醫院檢送之病歷在卷可稽；嗣於同年月10日轉診彰基醫院
    ，經取痰做檢體細菌培養結果，顏家杜肺炎之致病菌則為「
    klebsiella  pneumoniae」。參諸臺中榮民總醫院鑑定書之
    記載：「(1)克雷白氏肺炎菌（Klebsiella  pneumoniae）屬
    於革蘭氏陰性腸內菌科（Enterobacter aceae）是一種伺機
    性感染的病原細菌，平時少量存在於健康人體的呼吸道或腸
    道中，對免疫力下降的病人會造成嚴重感染，可引起肺炎、
    敗血症、腦膜炎、肝膿瘍、眼內炎、泌尿系統發炎，或是傷
    口感染等，若治療不當則死亡率極高。(2)Klebsiella pneum
    oniae 是院內感染常見的菌種之一，養護機構內有可能經常
    存在，但其在人體的呼吸道或腸道中亦可存在」。經原審函
    詢依據醫學原理，有無可能病人先有吸入性肺炎，進而導致
    或合併Klebsiella pneumoniae？ 如有可能，其可能性為若
    干？就此該鑑定書則記載：「(1)彰化基督教醫院之病歷記載
    ，該醫院係於96年 3月10日住院當日對病患顏家杜取痰做檢
    體細菌培養。(2)在吸入性肺炎中，來自口腔咽喉的厭氧菌種
    約佔90% 。厭氧菌和嗜氧菌混合感染亦常見。另外，伺機性
    感染的革蘭氏陰性腸內菌（如Klebsiella pneumoniae,E.co
    li,Proteus  species ）也很重要。(3)吸入性肺炎主要感染
    菌株一開始即是Klebsiella  pneumoniae，亦或是之後陸續
    發生的伺機性感染都有可能」。足見Klebsiella pneumonia
    e 菌有可能平時即存在於健康之人體，顏家杜亦有可能一開
    始僅為吸入性肺炎，之後才陸續發生Klebsiella pneumonia
    e 菌伺機性感染，自難以顏家杜罹患肺炎一節，反推顏家杜
    罹患肺炎其感染源必來自於台大養護中心。且由臺中榮民總
    醫院之鑑定書可知，Klebsiella  pneumoniae菌可否引發肺
    炎，其關鍵在於人體之免疫力是否下降。再者，顏家杜係 9
    年11月1日出生，於95年9月13日入住台大養護中心，已滿85
    足歲，於96年3月6日送南基醫院治療時，已屆86歲高齡，其
    入住台大養護中心以前於90年間就診草屯療養院時，經診斷
    罹患老年痴呆症合併妄想現象，且其因急性呼吸道感染就診
    草屯療養院，92年間有4次，93年間有10次，94年間有8次，
    95年間有 5次，顯然其免疫系統不佳，呼吸道易受感染，肺
    部功能本即甚差無疑。要難以顏家杜入住醫院 5天後經取痰
    培養之結果，受有克雷白氏肺炎菌感染，即逕認係於台大養
    護中心遭受該菌感染。另上訴人主張顏家杜入住台大養護中
    心後，罹患疥瘡，足證台大養護中心衛生環境欠佳乙節，惟
    疥瘡係因感染人體疥蟲引起之傳染性皮膚病，亦難認與顏家
    杜罹患肺炎之間有何關聯。是以上訴人雖主張依消費者保護
    法第 7條規定，被上訴人就其提供之服務，應負無過失之損
    害賠償責任。仍因本件不能證明顏家杜於96年3月6日因罹患
    肺炎送醫急救，係被上訴人所提供之服務欠缺所造成，兩者
    之間有因果關係存在，故上訴人為此主張，仍無足採。
四、綜上所述，本件上訴人依侵權行為、不完全給付之法律關係
    及消費者保護法第 7條規定，請求被上訴人賠償其父顏家杜
    就醫之醫藥費、看護費及死亡後發生之喪葬費暨慰撫金共1,
    077,670 元，及自起訴狀繕本送達翌日起至清償日止，按年
    息5%計算之利息，為無理由，不應准許。原審為上訴人敗訴
    之判決，及駁回其假執行之聲請，並無不合。上訴意旨指摘
    原判決不當，求予廢棄改判，為無理由，應予駁回。
五、本件事證已臻明確，兩造所提其餘攻擊防禦方法及舉證，與
    判決結果不生影響，爰不一一論述。
六、據上論結，本件上訴為無理由，爰依民事訴訟法第449條第1
    項、第78條，判決如主文。
中    華    民    國    99    年    1     月    27    日
                民事第五庭    審判長法  官  童有德
                                    法  官  鄭金龍
                                    法  官  古金男
以上正本係照原本作成。
不得上訴。
                                    書記官  瑞芳
中    華    民    國    99    年    2     月    1     日
                                                      Ｓ


司法院資訊處製作；財團法人民間司法改革基金會備份。
